臺灣臺中地方法院民事判決　　　　　　100年度簡上字第105號
上　訴　人　徐珮嘉
訴訟代理人　莊慶洲　律師
複　代理人　陳雲壤
　　　　　　孫興啟
被　上訴人　楊惠國
上列當事人間第三人異議之訴事件，上訴人對於民國100 年3 月
18日本院沙鹿簡易庭99年度沙簡字第371 號第一審判決提起上訴
，本院合議庭於100 年8 月26日言詞辯論終結，判決如下：
    主      文
上訴駁回。
第二審訴訟費用由上訴人負擔。
    事實及理由
壹、兩造爭執要旨：
  一上訴人（即第一審之原告）部分：
    (一)於原審起訴主張：
      本院99年度司執字第76777 號債權人楊惠國與債務人劉文
      鈺、徐景源返還借款強制執行事件，於民國99年10月15日
      派員將「臺中市○○區○○路169 號」房屋（下稱系爭房
      屋）內上訴人所有之針車16台（下稱系爭針車）實施查封
      。惟系爭房屋為上訴人所經營「昶億企業社」之工廠，系
      爭針車均屬昶億企業社之生產設備，為上訴人所有。而訴
      外人劉文鈺僅將戶口寄設於系爭房屋，其始終未曾居住於
      該處。為此，爰依強制執行法第15條規定提起第三人異議
      之訴，並聲明：本院99年度司執字第76777 號債權人楊惠
      國與債務人劉文鈺、徐景源間返還借款強制執行事件，就
      系爭針車所為之強制執行程序應予撤銷。而原審為上訴人
      敗訴之判決。
    (二)於原審陳述：
      1.97年間，上訴人透過訴外人即上訴人之母劉明珠以上訴
        人名義向親友調借資金成立昶億企業社，再於98年初透
        過臺灣中小企業銀行大甲分行向行政院青輔會借得新臺
        幣（下同）900,000 元青年創業貸款，系爭房屋亦由上
        訴人向臺灣中小企業銀行大甲分行申辦房貸給付價金，
        且昶億企業社營利事業登記之相關單據，及臺中縣政府
        自行收納款項統一收據上記載繳款人為「徐珮嘉」，足
        徵上訴人確為昶億企業社之負責人。
      2.上訴人於98年間雖曾到華達國際海運股份有限公司（下
        稱華達公司）上班，係因近年經濟不景氣，工廠之訂單
        多遭大陸及東南亞之代工業者接走，經營十分艱辛，上
        訴人甫出校園即需負擔營收、成本等壓力，難免失望萌
        生放棄之意，將工廠委由劉明珠管理。上訴人原已決意
        於100 年中旬將昶億企業社讓渡他人，但劉明珠不同意
        ，上訴人才又前往勞委會職訓局作短期工作，以為退出
        經營作準備。目前上訴人仍有參與昶億企業社之經營，
        上訴人仍為名義上及實質上之負責人。
      3.被上訴人稱訴外人即上訴人之父徐景源、劉明珠負債累
        累，不可能為其調借資金云云。惟被上訴人所稱之債務
        ，實為劉文鈺與被上訴人間之債務，其父母係為劉文鈺
        擔保，嗣因劉文鈺無力償還，才間接牽累其父母。
      4.徐景源先前所經營之昶源工業社因營運欠佳，且其身體
        狀況漸差，還需南北奔波照顧罹病之雙親，故於88、89
        年間歇業。而昶億企業社於99年間因收入減少，均以現
        金交易，且未開立發票，所以會計事務所無法登記報稅
        ，並非沒有營運。
      5.縱認上訴人非昶億企業社之實際負責人，惟昶億企業社
        創立之資金，是以上訴人名義向親友借調，及辦理青年
        就業貸款借貸而來，上訴人並用以購買系爭針車，系爭
        針車自屬上訴人所有。再者，縱認昶億企業社之實際負
        責人為劉明珠，但因上訴人亦有出資，當可認為係上訴
        人與劉明珠間之隱名合夥，上訴人為出名營業人，劉明
        珠若有參與事務之執行，亦僅係應依民法第702 條規定
        ，對第三人負表現出名營業人之責任，故系爭針車之所
        有權仍應歸屬於上訴人。
    (三)於本院聲明：
      (1)原判決廢棄；(2)上開廢棄部分，本院99年度司執字第76
        777 號債權人楊惠國與債務人劉文鈺間返還借款強制執
        行事件，就系爭針車所為之強制執行程序應予撤銷。而
        其陳述除與原判決所載相同者茲予引用外，補稱：
      1.原審判決並未說明為何系爭針車為徐景源所有，並不能
        因上訴人是人頭即認定系爭針車非其所有。且本件債務
        為徐景源之債務，不應由上訴人負擔，劉明珠曾成立之
        昶源工業社，亦因被徐景源拖累而歇業。
      2.上訴人確係因昶億企業社須購買生財器具致資金出現缺
        口，才會申請青年創業貸款。且上訴人創業時雖尚未畢
        業，仍可於課餘時間經營，且現今社會大學生在學學生
        創業者比比皆是，何況是將畢業之大四學生。
      3.上訴人父母本即從事鞋類製作，自小耳濡目染，對此本
        不陌生，原審判決竟謂上訴人未曾有鞋類製作經驗，認
        定事實已有違誤。
  二被上訴人（即第一審之被告）部分：
    (一)於原審抗辯：
      1.上訴人固稱系爭房屋為其所有，然此無法證明該房屋內
        之動產為其所有：
        (1)建物所有人常將房屋租借供他人使用，尚難僅憑登記
          名義即形式認定建物內動產之歸屬。況昶億企業社登
          記設立於臺中市○○區○○路78之58號1 樓，上訴人
          之戶籍亦設於上址並居住於該處，均非系爭房屋，足
          證系爭房屋之動產非上訴人所有。
        (2)上訴人雖主張劉文鈺僅戶籍寄居於系爭房屋，但該戶
          僅有戶長一人即劉文鈺，與一般常情會載明「寄居」
          之文字相違。又劉文鈺既實際占有系爭房屋，系爭房
          屋內之動產應屬劉文鈺所有。另徐景源於執行當日提
          出昶源企業社之名片，其地址即為系爭房屋所在，並
          刊載徐景源、電話、各式鞋面針車加工等字樣，並自
          承其為系爭針車之所有人，願與被上訴人協調。
      2.上訴人並非「昶億企業社」之實際負責人：
        (1)上訴人主張系爭針車屬昶億企業社所有，惟該社係於
          97年5 月29日以獨資資本額1,200,000 元設立，上訴
          人當時僅為二十多歲初出社會之人，何能有此筆資金
          設立企業社？上訴人自承於97年6 月從大學畢業，從
          無製鞋經歷，竟在畢業前即開始經營該社，顯違常理
          。
        (2)另昶億企業社係於徐景源積欠被上訴人之借款到期（
          97年3 月31日）後未清償始設立，時間點顯有可疑，
          應係徐景源借用上訴人名義所虛設以逃避債務追償。
          又系爭房屋原登記為劉明珠所有，嗣為脫產，於96年
          7 月11日以買賣為原因登記予訴外人徐紹維，再於98
          年3 月31日以買賣為原因移轉登記給上訴人，均非真
          正之買賣行為，亦無買賣價金給付，足證上訴人非系
          爭房屋之實際所有人。
        (3)上訴人稱創業資金係向親友商借，惟其並未舉證，尚
          難採信。徐景源、劉文鈺當時欠債累累，劉明珠也積
          欠上訴人債務，何能再借貸資金給上訴人創設昶億企
          業社？
        (4)昶源工業社之名片上載明之營業地址與營業電話均與
          昶億企業社相同，足見昶億企業社，僅是徐景源利用
          上訴人名義虛設之行號，實際經營人仍係徐景源。
        (5)上訴人自承因營運未臻佳境，自98年起在華達公司之
          海洋拉拉號遊船上工作賺取生活費用，貼補開銷云云
          。然上訴人卻可於98年3 月31日拿出大筆資金購買系
          爭房屋，前後矛盾。
      3.上訴人雖提出系爭針車其中5 台之統一發票，惟此係申
        辦創業貸款前所為，並非其以創業貸款購買。且系爭針
        車年代久遠、外表老舊，廠牌樣式也非上開統一發票所
        載之「雙針高頭針車機、單針高頭針車機」。上訴人另
        提出其餘針車之證明書均屬私文書，被上訴人否認其真
        正。且證明書所載之中古針車皆未載明機器型號，亦難
        證明與系爭針車為同一。況依證明書所載，上訴人自97
        年5 月起即向訴外人連成針車公司購買針車，時間顯在
        創設昶億企業社前；另向訴外人洪秀珍購買熱熔膠機之
        日期亦不明確，全以現金交易，未開立發票，且無買賣
        契約及訂單等文件，甚至每台單價均不確定，顯有違常
        情，應屬虛偽。
      4.昶源工業社雖已於89年4 月註銷稅籍，但徐景源、劉明
        珠仍於97年間以昶源工業社需週轉金為由，向被上訴人
        借款並開立票據擔保。97年間被上訴人曾多次前往系爭
        房屋催討債務，徐景源、劉明珠、劉文鈺均在場，工廠
        內針車機器也在運轉，足見昶源工業社並無停業之事實
        。
      5.昶億企業社99年度之全年營業人銷售與稅額申報書全部
        為零，即沒有營業，與上訴人稱昶億企業社仍在經營中
        ，豈不矛盾？又上訴人在他公司上班，勞保亦在他公司
        投保，且昶億企業社也無任何員工投保勞保，顯見該社
        是人頭公司，並無實際經營之事實。並聲明：上訴人之
        訴駁回。
    (二)於本院聲明：上訴駁回。而其陳述除與原判決所載相同者
      茲予引用外，補稱：
      1.上訴人為人頭，自始即未實際創立及經營昶億企業社，
        該社實為徐景源、劉明珠所經營，藉以脫產規避債務，
        否則何以上訴人未從該社創立之始即參與經營？何以其
        欲讓渡該社予他人還需取得其父母之同意而無法自行退
        出經營？此均顯示上訴人僅為該社之形式負責人，真正
        之經營者係徐景源、劉明珠。
      2.上訴人主張徐景源因罹病體力不佳於88、89年間即結束
        昶源工業社之經營云云，然徐景源卻能身強體健地於執
        行現場提出昶源工業社之名片，主張其為昶源工業社負
        責人，不要查封其所有之系爭針車，並表示願與被上訴
        人協商解決債務，足見昶億企業社僅是徐景源利用上訴
        人名義虛設之行號，實際經營人仍為徐景源及劉明珠。
貳、本件經兩造整理並協議簡化爭點如下：
  一不爭執事項：(本院採為判決之基礎)
    徐景源因積欠被上訴人債務，於99年4 月29日與被上訴人在
    本院沙鹿簡易庭成立調解，其內容為：徐景源及劉文鈺願連
    帶給付被上訴人300,000 元（本院99年度沙簡調字第34 號
    ）。嗣被上訴人於99年9 月14日以上開調解筆錄為執行名義
    ，聲請對徐景源、劉文鈺之財產為強制執行，經本院民事執
    行處於99年10月15日至系爭房屋查封系爭針車。
  二爭執事項：
    系爭針車是否為上訴人所有？
參、得心證之理由：
  一按第三人就執行標的物有足以排除強制執行之權利者，得於
    強制執行程序終結前，向執行法院對債權人提起異議之訴，
    強制執行法第15條前段定有明文。所謂就執行標的物有足以
    排除強制執行之權利者，係指對於執行標的物有所有權、典
    權、留置權、質權存在情形之一者而言。占有，依民法第九
    百四十條之規定，不過對於物有事實上管領之力，自不包含
    在內（最高法院44年台上字第721 號民事判例要旨參照）。
    本件上訴人主張系爭針車為其所有，無非係以昶億企業社係
    由其透過父母向親友貸款及申辦青年創業貸款而出資設立，
    其為昶億企業社之負責人，本院99年度司執字第76777 號返
    還借款強制執行事件在系爭房屋所查封之系爭針車為昶億企
    業社之生產設備，屬上訴人所有，上開強制執行事件所實施
    之查封程序應予撤銷云云，並提出昶億企業社之營利事業登
    記證、青年創業貸款計畫書、臺灣企銀營業單位經理權限內
    授信審核書批覆聯、統一發票、針車購買證明、臺灣企銀房
    屋貸款契約書、昶億企業社98、99年度之營業人銷售與稅額
    申報書等資料為證。惟查昶億企業社係於97年5 月29日以獨
    資資本額1,200,000 元設立，有營利事業登記證在卷可查，
    而上訴人就其於昶億企業社設立之時，透過徐景源、劉明珠
    向何親友、於何時、分別借款多少金額、借款期限為何、約
    定利息多少等節不僅未能詳加敘明，亦未能舉證以實其說；
    參以徐景源當時已負債累累，為上訴人所不爭執，而劉明珠
    亦積欠被上訴人債務未還，亦有劉明珠簽發之支票及退票理
    由單在卷可稽，足見徐景源、劉明珠因積欠大筆債務，財務
    早已陷入困難，焉有可能再為上訴人向親友借得1,200,000
    元設立昶億企業社？再細查上訴人提出之11台中古針車購買
    證明及購買5 台新型針車之統一發票所載，其交易時間分別
    為97年5 月至8 月間及97年11月19日，此與卷附之青年創業
    貸款計畫書、臺灣企銀營業單位經理權限內授信審核書批覆
    聯所示，上訴人申請之青年創業貸款之核撥時間為98年3 月
    間，兩者之時點顯有未合，尚難認定系爭針車係以上訴人取
    得之青年創業貸款出資購買，而認為屬於上訴人所有。況且
    上開證明書所載之中古針車皆未載明機器型號，上訴人又自
    承忘記向何廠商購得等語（參見本院100 年7 月4 日準備程
    序筆錄），亦難證明該中古針車即為本件經查封之系爭針車
    。是以上訴人主張系爭針車由其出資購買一節，自難採信。
  二第查上訴人於昶億企業社設立之時，年僅21歲，尚未自大學
    畢業（上訴人於97年6 月自真理大學航空服務管理學系畢業
    ），亦未曾有參與鞋類製作之工作經驗，亦無自行創業之管
    理經驗，其竟於就學中創設資本額高達1,200,000 元之昶億
    企業社，已有違常情。又觀諸上訴人之勞工保險投保資料，
    其自97年8 月12日起至99年9 月1 日止，先後任職於臺中縣
    私立蔡姐姐文理短期補習班、統一精工股份有限公司、華達
    公司、優派人力資源顧問股份有限公司，有勞保局電子閘門
    查詢作業被保險人投保資料查詢存卷足參，則上訴人既另有
    工作，其於昶億企業社設立後是否仍然繼續經營，亦非無疑
    。稽之昶億企業社99年度之營業人消費與稅額申報書之記載
    ，昶億企業社於99年間並無任何營收紀錄，難以認定昶億企
    業社於99年度仍有經營之事實。上訴人雖主張因工廠收入減
    少，都是用現金交易，並未開立發票，所以未登記報稅云云
    。惟上訴人又自陳：昶億企業社有16位員工，其中6 位是手
    工員工，10位是針車人員，經營之業務為鞋面加工，主要訂
    單係為寶成鞋業代工軍警鞋。97年到現在訂單大約3 個月接
    一次，一次訂單約一萬多雙，去年訂單有比較少，1 到3月
    約一萬三千雙、4 到6 月只有三、四千雙、7 到9 月約一萬
    二千雙、10到12月約一萬二千雙等語（參見本院100 年7 月
    4 日準備程序筆錄），苟依上訴人所述，昶億企業社一直維
    持16位員工之編制，3 個月產量約一萬雙，其生產規模不小
    ，並有穩定客源，應可保持相當之營收，且既已辦理營業登
    記，不論交易金額大小，均應開立發票以作為核銷報稅之依
    據，始符合經營常規，要無有營收卻未開立發票報稅之理。
    是以上訴人上開主張，亦難足採。準此，昶億企業社於99
    年度既無經營之事實，而系爭針車於99年10月15日查封之時
    ，系爭房屋內仍有員工利用系爭針車從事鞋面加工作業，此
    有現場照片可證，足認系爭針車應非供昶億企業社營業使用
    ，益見系爭針車非屬昶億企業社所有。
  三綜上所述，上訴人所提出資料均不足以證明系爭針車為其所
    有，自難認為上訴人就系爭針車有足以排除強制執行之權利
    。從而，上訴人依強制執行法第15條之規定，請求撤銷本院
    99年度司執字第76777 號強制執行事件，就系爭針車所為之
    強制執行程序，即無理由。原審為上訴人敗訴判決，核無不
    合。上訴意旨指摘原判決不當，聲明廢棄改判，為無理由，
    應予駁回。
肆、依民事訴訟法第436 條之1 第3 項、第449 條第1 項、第78
    條，判決如主文。
中    華    民    國   100    年    9     月    16    日
                  民事第四庭    審判長法  官  楊國精
                                      法  官  黃文進
                                      法  官  林筱涵
正本證明與原本無異。
不得上訴。
中    華    民    國   100    年    9     月    16    日
                                      書記官